臺灣臺北地方法院民事判決　　　　　　　　96年度智字第42號
原　　　告　乙○○
訴訟代理人　洪堯欽律師
　　　　　　劉健右律師
被　　　告　亞洲藝術中心有限公司
法定代理人　甲○○
訴訟代理人　朱子慶律師
　　　　　　郭瑋萍律師
上列當事人間侵權行為損害賠償事件，本院於中華民國96年10月
29日言詞辯論終結，判決如下：
    主  文
被告應給付原告新台幣壹拾萬元及自民國九十六年五月十一日起
至清償日止，按年息百分之五計算之利息。
原告其餘之訴駁回。
訴訟費用由被告負擔十分之一，餘由原告負擔。
本判決第一項得假執行，但被告如於假執行實施前，以新台幣壹
拾萬元為原告預供擔保，得免為假執行。
原告其餘假執行之聲請駁回。
    事實及理由
一、原告主張：伊投入攝影藝術工作50餘年，獲獎無數，為一國
    際知名之攝影家，於攝影藝術界有極高之聲望。伊與訴外人
    莊為多年好友，曾無償為莊拍攝個人照，並將所攝照片
    之重製物（下稱系爭照片）贈與莊。因莊甚為喜愛伊所
    拍攝之照片，被告於民國94年間為莊出版畫冊時，莊乃
    將系爭照片交付予被告，並表明系爭照片係由伊所拍攝，被
    告須先徵得伊之授權方可使用系爭照片，且須標示伊為著作
    權人。詎料，被告於未獲得伊授權之前，即將系爭照片收入
    名為「莊Chuang Che」之畫冊（下稱系爭畫冊）第2頁及
    第12頁，除未標示伊為著作人外，反於系爭照片之版權頁標
    示作品攝影者為訴外人黃哲熒，致使他人誤認系爭照片為黃
    哲熒所拍攝。被告未徵得伊之同意即擅自將系爭照片收錄於
    系爭畫冊出版，已侵犯伊之重製權；被告將系爭畫冊上關於
    系爭照片之版權標示為黃哲熒所有，致使他人誤認系爭照片
    為黃哲熒所拍攝，更嚴重侵害伊之著作人格權，為此依著作
    權法第16條、第17條、第88條第1項、第89條、第85條第2項
    及民法第179條、第184條及第21 6條第2項請求被告負擔損
    害賠償、回復著作權人名譽之責任，及返還被告因未給付授
    權金予伊即擅自重製系爭照片因此獲得相當於授權金之不法
    利益，並聲明：(一)被告應給付原告新台幣（下同）90萬元，
    及自起訴狀繕本送達之翌日起至清償日止，按年利率5％計
    算之利息；(二)被告應自行負擔費用，將本判決內容登載於聯
    合報、中國時報及自由時報頭版各壹日；(三)願供擔保，請准
    宣告假執行。
二、被告則以下列情詞置辯：其為莊舉辦畫展及印製系爭畫冊
    時，因系爭畫冊上需置入莊之肖像，乃由莊親自挑選照
    片後交付之，並由其挑選系爭照片後用以印製系爭畫冊。於
    94年12月間之畫展期間，其贈送系爭畫冊予原告，原告並言
    及「我送照片，您也送一幅同尺寸的畫」，於此次會面中，
    被告因相信莊所提供之照片無授權問題，且原告當場亦表
    示已贈送系爭照片予莊，其乃認為系爭照片確實已取得原
    告之授權同意。惟原告於95年5月致電其表示印於系爭畫冊
    上之系爭照片需支付授權費3萬元，其雖感詫異，仍隨即寫
    信向原告致歉，但無結果，嗣於95年12月6日原告委請律師
    來函表示要求其賠償60萬元；於96年5月接獲起訴狀表示請
    求其賠償90萬元。其身為推廣藝術之藝術中心，印製畫家之
    個人畫集作為推廣藝術之用，照片皆由畫家自行提供，且本
    件其使用系爭照片係由莊提供，主觀上以為系爭照片之重
    製物有經過授權；原告贈與莊系爭照片之重製物後，莊
    復將系爭照片之重製物予其再予重製，並未為原告所有著作
    權之侵害。且就系爭照片之使用，係於合理使用範圍之內，
    並未對於系爭照片之重製物為任何修改或扭曲，僅消極未標
    示原告姓名，而系爭畫冊之著作性質上係為向社會大眾推廣
    介紹藝術作品，具有提昇社會藝術文化發展之作用，對於原
    告之名譽並無何減損或詆毀，亦無損及原告之社會評價，當
    無請求之必要，並聲明：(一)原告之訴駁回；(二)如受不利判決
    ，願供擔保請准宣告免為假執行。
三、兩造不爭執之事項
（一）系爭照片係由原告所拍攝，為系爭攝影著作之著作人，原
      告並將系爭照片贈與予莊。
（二）該攝影著作係因被告為莊舉辦畫展並出版系爭畫冊，而
      有置入莊肖像照之必要，而由莊將原告前所交付之系
      爭照片交付予被告。
（三）系爭畫冊使用系爭照片時，並未於系爭照片旁標示為原告
      所攝影，又系爭畫冊末標明作品攝影者為黃哲熒。
（四）原告於95年間以存證信函請求被告賠償50萬元、同年12月
      再以存證信函請求被告賠償60萬元，但兩造並未達成賠償
      之協議。
四、兩造之爭點及論述：
    原告主張被告未經其同意即使用系爭照片，且並未於系爭畫
    冊上標示原告為著作人，已侵害原告之著作財產權及人格權
    ，伊自得訴請被告賠償所受之損害90萬元，並將判決內容登
    報等情，為被告所否認，並以前揭情詞置辯。故本件之主要
    爭點厥為：(一)被告於系爭畫冊中使用系爭照片，是否為合理
    使用而未侵害原告之著作財產權；(二)被告是否有侵害原告著
    作人格權之情事；(三)如被告有侵害原告之著作權時，應負擔
    損害賠償責任為何。現就本件之爭點析述如后：
（一）關於被告是否為合理使用系爭照片，不構成對於系爭照片
      著作財產權之侵害：
      按美術著作或攝影著作原件或合法重製物之所有人或經其
      同意之人，得公開展示該著作原件或合法重製物。著作權
      法第57條第1項定有明文。復按，著作之合理使用，不構
      成著作財產權之侵害。著作之利用是否合於第44條至第63
      條規定或其他合理使用之情形，應審酌一切情狀，尤應注
      意下列事項，以為判斷之基準：一、利用之目的及性質，
      包括係為商業目的或非營利教育目的。二、著作之性質。
      三、所利用之質量及其在整個著作所占之比例。四、利用
      結果對著作潛在市場與現在價值之影響。被告辯稱其系爭
      照片之原件或其重製物，係由原告交付給莊，莊再將
      系爭照片提供予被告作為出版系爭畫冊之用，為合理適用
      ，並不構成對原告著作財產權之侵害，本件自應審究被告
      此一行為是否合於著作權法第57條第1項、第65條之規定
      。經查：
    1.原告主張其確實有將系爭照片之重製物贈與莊，且於被
      告為莊出版系爭畫冊時，由莊主動提供予被告，但因
      莊有向被告表明應先徵得原告授權方得使用系爭照片，
      然被告未經授權即擅自使用構成對系爭照片之重製權侵害
      ，並提出莊親筆信函為證。被告雖爭執原告提出莊之
      信函真正。然原告除提出該信函寄送之信封為證外（見本
      院卷第153頁），且相較於本件被告所提出莊之書面證
      明、傳真信影本（見本院卷第207至209頁），其用語淺詞
      、筆劃之書寫方式，均屬相似，自應認原告所提出之莊
      親筆信函形式上應為真正。惟前開親筆信函僅載「我曾再
      三叮囑要印上老柯的名，他們還是忘了，直覺的抱歉，應
      該挨罵...。」（見本院卷第13頁），莊於前開信函中
      僅提及有告知被告應標示原告之姓名，並未有如原告所稱
      要「再經原告授權」乙事，自不得由此信函遽認定莊有
      要求被告應得原告授權方得重製系爭照片。
    2.又系爭照片係為莊所交付用以印製系爭畫冊之用，依據
      著作權法第57條第1項規定，莊本有公開展示該重製物
      之權限，其既未明確告知被告仍應取得原告之授權方得使
      用系爭照片，實難苛責被告受領系爭照片後有主動再向原
      告洽詢是否得使用系爭照片之必要，自難因被告於印製系
      爭畫冊前未再得原告同意，認定被告有侵害原告著作權之
      故意或過失。
    3.況系爭畫冊係以介紹莊之藝術作品風格為主，並非為攝
      影作品集。另系爭畫冊雖有標示定價為1,000元，但實際
      上並未以該價格出售，而係於莊畫展展出時，贈送參觀
      來賓、被告客戶或其需要開發之對象，業據被告法定代理
      人甲○○到庭具結陳述屬實（見本院96年10月29日言詞辯
      論筆錄，本院卷第213頁），故被告並未將系爭畫冊用作
      營業行為。至於被告雖有分送其他客戶或欲開發之潛在客
      戶，前開收受系爭畫冊之人，雖有可能因收受被告所寄送
      之畫冊中喜歡莊之畫作而購入被告所展售之莊作品，
      但此部分均與系爭畫冊中收錄之系爭照片無涉，故原告主
      張被告印製系爭畫冊係供作營業之用，並無合理使用之可
      能，為不足採。
    4.綜觀系爭畫冊總頁數達131頁，且大部分之畫作均採全頁
      方式介紹，另有部分大幅畫作甚至採用跨頁印刷方式（見
      外放畫冊第58、59頁之天光雲影、第68 、69頁之餘韻裊
      繞、第80、81頁之昇華），系爭照片雖亦採全頁方式，但
      所佔比例僅為2頁。且該畫冊性質上應屬向社會大眾推廣
      介紹莊之藝術作品，具有提昇社會藝術文化發展之作用
      。另原告將系爭照片本無償交付予莊，被告經莊交付
      後使用於系爭畫冊上，並未系爭照片之潛在市場與現在價
      值造成影響。
    5.綜上，自應認被告並未侵害原告重製權之故意、過失，況
      於系爭畫冊上使用系爭照片，亦屬合理使用之範圍，自不
      構成對原告著作財產權之侵害。
（二）關於被告是否侵害原告著作人格權部分：
      次按，著作人於著作之原件或其重製物上或於著作公開發
      表時，有表示其本名、別名或不具名之權利。著作人就其
      著作所生之衍生著作，亦有相同之權利。前條第一項但書
      規定，於前項準用之。利用著作之人，得使用自己之封面
      設計，並加冠設計人或主編之姓名或名稱。但著作人有特
      別表示或違反社會使用慣例者，不在此限。依著作利用之
      目的及方法，於著作人之利益無損害之虞，且不違反社會
      使用慣例者，得省略著作人之姓名或名稱。又著作人享有
      禁止他人以歪曲、割裂、竄改或其他方法改變其著作之內
      容、形式或名目致損害其名譽之權利。著作權法第16、17
      條定有明文。原告主張被告未依莊指示標示原告姓名，
      甚至於系爭畫冊版權頁標示作品攝影者為黃哲熒，另關於
      系爭照片套色上有色差，故其姓名表示權、同一性保持權
      受侵害。經查：
    1.系爭畫冊第2頁所使用之系爭照片為莊上半身之黑白特
      寫照片，第12頁所使用者為莊以翹腳姿勢坐於木椅上彩
      色照片，並以光影方式顯示莊之臉部表情與雙手。然整
      體觀察關於系爭畫冊上所使用之系爭照片，均為清晰、深
      具莊個人特色之照片，原告並未證明被告使用系爭照片
      與實際上之著作本身存有其所稱之色差，以及即便存在該
      色差時，是否對屬以歪曲、割裂、竄改或其他方法改變其
      著作之內容、形式或名目致損害原告名譽之權利，故原告
      空言指稱被告有侵害其同一性保持權，顯屬無據。
    2.原告所稱被告系爭畫冊於使用系爭照片時，並未徵詢原告
      是否於系爭照片標示原告之本名或以其他其他名義表示，
      而逕自以未具名之方式使用，顯已侵害原告之姓名表示權
      。至於系爭畫冊版權頁雖記載「作品攝影：黃哲熒」，由
      其文義可知黃哲熒負責對於莊之畫作部分攝影工作，而
      系爭照片既非莊之畫作，故一般取得系爭畫冊之人，應
      不會僅因版權頁前開之記載，認定系爭照片為著作人為黃
      哲熒。被告雖辯稱於畫冊上放置畫家照片，故依據著作權
      法第16條規定自得省略著作人之姓名，然前開規定得省略
      著作人姓名之要件者，須依據著作利用之目的及方法，於
      著作人利益無損害之虞，且不違反社會使用慣例時，方得
      為之。被告就對於畫冊上放置畫家之照片時，是否均有省
      略不記載關於攝影著作之著作人之慣例並未能舉證證明之
      ，況於系爭照片下，標示為原告所拍攝或系爭畫冊版權頁
      記載莊照片之攝影者為原告，均未影響系爭畫冊之完整
      性，或增加被告額外之負擔，自應認被告使用系爭照片未
      詢問原告之意思，未標示原告為著作人乙事，已侵害原告
      之姓名表示權。
（三）關於被告應負擔之損害賠償責任為何：
      末按，侵害著作人格權者，負損害賠償責任。雖非財產上
      之損害，被害人亦得請求賠償相當之金額。前項侵害，被
      害人並得請求表示著作人之姓名或名稱、更正內容或為其
      他回復名譽之適當處分。又被害人得請求由侵害人負擔費
      用，將判決書內容全部或一部登載新聞紙、雜誌。著作權
      法第85、89條分別定有明文。被告有侵害原告姓名表示權
      此一著作人格權已如前述，故本件次應審究原告請求被告
      賠償非財產之損害30萬元，並將本件判決內容登載於聯合
      報、中國時報及自由時報頭版各一日是否為合理之金額及
      為回復名譽之適當處分。經查：
    1.本院審酌原告為國內知名之攝影藝術工作者，曾獲第10屆
      國家文藝獎、第23屆吳三連藝術獎、擔任行政院新聞局國
      家形象包裝「展翅的蝴蝶」平面廣告攝影、出版有家鄉人
      一書及多本國內外攝影集，此有財團法人國家文化藝術基
      金會網頁資料、評定書、書籍版權頁等件在卷可稽（見本
      院卷第14至17頁）；被告則為71年間成立，資本額達500
      萬元之經營畫廊、出版圖書為業務專業公司。另本件被告
      係因莊本人交付系爭照片，致疏未於使用系爭照片前詢
      問原告是否欲表示其姓名或以名稱表示之，另系爭照片於
      系爭畫冊上所佔比例僅為2頁，且其功能僅係提供閱覽者
      得知莊之長相，亦非為系爭畫冊上介紹畫作之主要目的
      ，且於被告於本件侵權事件發生後，多次同意原告之原先
      提出之和解條件等情狀，認本件被告應賠償原告之非財產
      上損害以10萬元為限，至原告逾此請求為無理由，應予駁
      回。另原告所提出原告與訴外人鄭美玉、葉燕清訴訟上和
      解金額、訴外人林英典以他人侵害其著作權之和解契約、
      和解書、和解筆錄暨原告授權他人使用照片時之授權書等
      文件，除大部分均屬著作財產權侵害之類型，與本件僅侵
      害著作人格權情事有間，況每一侵害案例侵權人之侵權態
      樣、嚴重程度及兩造之資力均有所不同，自不得據此拘束
      本院，附此敘明。
    2.又著作權法第89條規定應屬著作權法第85條第2項及民法
      213條之補充規定，亦即應由法院審酌此是否為回復原告
      名譽之適當方法。查，本件被告系爭畫冊僅印製1,000本
      ，且大多分送予參觀莊畫展之來賓，其餘則分送被告客
      戶，尚留有若干庫存，故實際上系爭畫冊非屬市面上流通
      之著作屬小眾作品，且功能僅為展示莊之用。如本件僅
      因漏未記載原告為著作人，僅需對於尚存於被告處之畫冊
      標示原告為著作人，或使已收受系爭畫冊之人得知原告為
      著作人已足，原告訴請被告以在聯合報、中國時報及自由
      時報頭版登載本件判決內容用以回復其名譽，應非屬必要
      之方法，自難准許，應予駁回。
五、綜上所述，被告未於使用系爭照片時標示原告為著作人，已
    侵害原告之姓名表示權。從而，原告依據侵權行為之法律關
    係訴請被告賠償10萬元及自起訴狀繕本送達翌日（即96年5
    月11日）起至清償日，按年息5％計算之利息，為有理由，
    自應准許。原告逾此部分之請求，為無理由，應予駁回。
六、兩造陳明願供擔保，聲請宣告假執行或免為假執行，經核原
    告勝訴部分，因本院所命被告給付之金額未逾50萬元，爰依
    職權宣告假執行，被告則酌定相當之擔保金額宣告免為假執
    行；原告其餘假執行之聲請，因訴之駁回而失所依據，不予
    准許。
七、因本件事證已臻明確，兩造其餘主張陳述及所提之證據，經
    本院斟酌後，認與判決結果不生影響，均毋庸再予論述，附
    此敘明。
八、訴訟費用負擔之依據：民事訴訟法第79條。
中　　華　　民　　國　　96　　年　　11　　月　　12　　日
                  民事民四庭    法　官　黃柄縉
以上正本係照原本作成
如對本判決上訴，須於判決送達後20日內向本院提出上訴狀
中　　華　　民　　國　　96　　年　　11　　月　　12　　日
                    　　　　　　書記官　楊湘雯
附錄：
民事訴訟法第392條
（附條件之假執行或免為假執行之宣告）
法院得宣告非經原告預供擔保，不得為假執行。
法院得依聲請或依職權，宣告被告預供擔保，或將請求標的物提
存而免為假執行。
依前項規定預供擔保或提存而免為假執行，應於執行標的物拍定
、變賣或物之交付前為之。
